最高法院刑事判決　　　　　　一○○年度台上字第三六六一號
上　訴　人　台灣高等法院花蓮分院檢察署檢察官
被　　　告　周玉如
選任辯護人　林漢章律師
上列上訴人因被告違反貪污治罪條例案件，不服台灣高等法院花
蓮分院中華民國一○○年二月二十五日第二審判決（九十九年度
上訴字第二一五號，起訴案號：台灣台東地方法院檢察署九十七
年度偵字第一二六八號），提起上訴，本院判決如下：
    主  文
上訴駁回。
    理  由
按刑事訴訟法第三百七十七條規定，上訴於第三審法院，非以判
決違背法令為理由，不得為之。是提起第三審上訴，應以原判決
違背法令為理由，係屬法定要件。如果上訴理由書狀並未依據卷
內訴訟資料，具體指摘原判決不適用何種法則或如何適用不當，
或所指摘原判決違法情事，顯與法律規定得為第三審上訴理由之
違法情形，不相適合時，均應認其上訴為違背法律上之程式，予
以駁回。本件檢察官公訴意旨略以：被告周玉如係台東縣延平鄉
公所（下稱延平鄉公所）約僱人員，承辦延平鄉公所財經課公共
工程之相關業務，為依法令從事公務之人員。被告明知政府採購
法第七十二條第一項規定，機關辦理驗收時應製作紀錄，由參加
人員會同簽認，驗收結果與契約、圖說、貨樣規定不符者，應通
知廠商限期改善、拆除、重作、退貨或換貨。於民國九十五年五
月間，延平鄉公所辦理「永康部落基礎設施改善工程」（下稱系
爭工程）之公開招標，被告為上開工程之主辦人員，該工程由偉
達土木包工業（負責人賴天賜，實際上係由廖居財借用偉達土木
包工業之名義參與投標）以新台幣（下同）一百三十八萬元得標
後，於九十五年十月間完工。延平鄉公所指派民政課課員胡益彰
為工程驗收之主驗人員，於九十五年十一月九日，胡益彰及被告
等人攜帶變更設計工程預算書、變更設計圖說及直尺等工具到現
場驗收，於驗收時，胡益彰發現木欄桿不銹鋼底座施作情形與圖
說不符，不銹鋼版高度部分，圖說設計為十五公分，卻僅施作七
公分，再依據設計圖說，不銹鋼版應四面全部包覆，卻僅施作二
面未全包，胡益彰當場告訴被告上揭與圖說不符之缺失，詎被告
竟基於圖利偉達土木包工業的犯意，在本件工程之「台東縣延平
鄉公所工程驗收紀錄」上，勾選驗收結果與契約、圖說、貨樣規
定相符，並簽擬：「二、經主驗人驗收結果，均與決算書圖尚符
，……」，將此不實之事登載於職務上所掌之公文書後，送交機
關主管核判而行使之，足以生損害於延平鄉公所辦理公共工程之
正確性（此部分經第一審判處有期徒刑一年二月，減為有期徒刑
七月，緩刑四年確定）。嗣於九十六年一月十四日，被告在其簽
呈中表示「……，故親自告訴驗收人員，會計年度將屆，麻煩先
過目決算並簽章，驗收人員表示決算完成判行後即同意於驗收證
明書簽章，職逕請示主計，並完成決算書判行後，即請承包商開
立工程款發票，並將完成判行之決算書遞送至驗收人員坐位後，
待至下午上班時間，仍然未見驗收人員簽章，職即攜帶決算書親
自前往找驗收人員簽章，屆時，驗收人員表示不願簽也不敢簽，
並表示如有延誤，責任由該員負責。……」，胡益彰則在該簽呈
上會簽「因該工程實有意見，故擬時間簽辦，故無法隨簽，請鈞
長明察。……二、不銹鋼白鐵基座是否只包兩側，請承辦人員註
記。」。另被告在「台東縣延平鄉公所結算驗收證明書」（下稱
結算驗收證明書）之驗收意見欄記載「驗收結果：明視部分與竣
工圖尚符，隱蔽無法丈量部分及材料部分，由監造人員及業務單
位負責，並准予驗收。」，胡益彰原在結算驗收證明書之驗收意
見欄上記載「……二、不銹鋼白鐵基座是否只包兩側請承辦人員
註記，不銹鋼高度七公分是否相符，由主辦人員負責。」，然因
被告對胡益彰表示，胡益彰在上開內簽上已有表示意見，因此，
在結算驗收證明書上無庸再表示意見，胡益彰才未堅持在結算驗
收證明書上簽註意見，使偉達土木包工業通過驗收而得以請領全
部工程款。本件工程木欄桿不銹鋼底座部分，偉達土木包工業未
按圖說施作，不銹鋼高度應施作十五公分，僅施作七公分，不銹
鋼版應四面包覆，且焊接處必須滿焊處理，卻僅施作二面，被告
因而圖偉達土木包工業七萬四千九百七十元之不法利益，因認被
告涉犯貪污治罪條例第六條第一項第四款之圖利罪嫌云云。經原
審審理結果，認不能證明被告犯圖利罪，因而維持第一審此部分
諭知被告無罪之判決，駁回檢察官在第二審之上訴。已詳述其調
查、取捨證據之結果及得心證之理由。按：證據之取捨，為事實
審法院之職權，倘其採證認事並不違背證據法則，即不得任意指
為違法。而所謂經驗法則，係指吾人基於日常生活經驗所得之定
則，並非個人主觀之推測。本件原判決已就系爭工程之相關事證
詳加調查論列，復綜合證人即工程設計兼監造人林凱、工程設計
師梁正儀、廠商廖居財、楊登貴之證詞，及卷附第一審九十九年
三月五日到現場勘驗之刑事勘驗筆錄、照片等證據資料，參互斟
酌判斷，資為有利於被告之認定，且說明其取捨判斷而得心證之
理由甚詳，核其係本於事實審法院採證、認事職權之適法行使，
非主觀之推測，並無違反證據法則之情形。次按刑事訴訟法第三
百七十九條第十款所謂應行調查之證據範圍，係以事實審審判中
案內所存在之一切與待證事實有關之證據為限，案內所不存在之
證據，自不得認法院為發見真實，應依職權從各方面蒐集證據詳
加調查。換言之，法院對於案內所存在之一切與待證事實有關之
證據，固有依法調查證據之職責，但對於案內所不存在之證據，
則無蒐集證據之義務。又檢察官就被告犯罪事實，應負舉證責任
，並指出證明之方法，刑事訴訟法第一百六十一條第一項定有明
文。因此，檢察官對於起訴之犯罪事實，應負提出證據及說服之
實質舉證責任。倘其所提出之證據，不足為被告有罪之積極證明
，或其指出證明之方法，無從說服法院以形成被告有罪之心證，
基於無罪推定之原則，自應為被告無罪判決之諭知。依原審審判
筆錄之記載，檢察官於辯論終結前，均未就系爭工程之竣工圖與
實作不符之實際價差部分，聲請囑託專業單位或機關為鑑定，且
於審判期日調查證據完畢時，審判長詢問：「尚有何證據請求調
查？」，檢察官亦答稱：「無」，此有該審判筆錄可稽。原審因
而未就此部分為無益之調查，難認有違法之處。檢察官於原審審
判時既未提出適合於證明被告犯罪事實之積極證據，並說明其證
據方法與待證事實之關係，而原審對於卷內訴訟資料逐一剖析，
參互審酌，仍無從獲得有罪之心證，因而為被告無罪之判決，於
法自屬有據。檢察官上訴意旨略以：原判決既認竣工圖與實作不
符，就實際價差部分，竟未依職權委請專業單位或機關為客觀之
鑑定，且未說明不送鑑定之理由，有應調查而未調查及判決理由
不備之違法云云，顯非依據卷內資料而為指摘，難謂已符合首揭
法定上訴第三審之要件。衡以前開說明，檢察官之上訴為違背法
律上之程式，應予駁回。
據上論結，應依刑事訴訟法第三百九十五條前段，判決如主文。
中    華    民    國  一○○  年    七    月    七    日
                      最高法院刑事第十庭
                          審判長法官  賴  忠  星  
                                法官  呂  丹  玉  
                                法官  吳      燦  
                                法官  葉  麗  霞  
                                法官  徐  昌  錦  
本件正本證明與原本無異
                                      書  記  官  
中    華    民    國  一○○  年    七    月   十三   日
                                                     m